臺灣臺北地方法院民事判決　　　　　　　　93年度金字第50號
原　　　告　富邦證券金融股份有限公司
法定代理人　丙○○
訴訟代理人　鄭惠蓉律師
　　　　　　鄭旭廷律師
被　　　告　榮盛證券股份有限公司
法定代理人　蕭慧中
訴訟代理人　周德壎律師
被　　　告　乙○○
訴訟代理人　林維堯律師
複代理人　　甲○○
上列當事人間請求侵權行為損害賠償事件，本院於民國94年4月
28日辯論終結，判決如下：
    主    文
被告榮盛證券股份有限公司應給付原告新臺幣壹仟玖佰陸拾玖萬
捌仟陸佰零陸元，及自民國九十三年八月五日起至清償日止按年
息百分之五計算之利息。
原告其餘之訴駁回。
訴訟費用由被告榮盛證券股份有限公司負擔百分之九十五，餘由
原告負擔。
本判決第一項於原告以新臺幣陸佰陸拾萬元或同面額之中央政府
建設公債九十一度甲類第九期債票供擔保後，得假執行。但被告
榮盛證券股份有限公司如以新臺幣壹仟玖佰陸拾玖萬捌仟陸佰零
陸元為原告預供擔保，得免為假執行。
原告其餘假執行之聲請駁回。
    事實及理由
甲、程序方面：
    被告榮盛證券股份有限公司（下稱榮盛公司）於民國93年8
    月9日向經濟部商業司為解散之登記，並選任蕭慧中為清算
    人，茲由蕭慧中於93年10月28日具狀聲明承受訴訟，合先敘
    明。
乙、實體方面：
壹、原告起訴主張：
一、被告榮盛公司之營業員即被告乙○○於87年間乃利用其執行
    職務之機會，陸續盜用被告榮盛公司客戶即訴外人陳紀雲月
    、吳鳳珠、姜玉蘭（下稱陳紀雲月等3人）之股票買賣帳戶
    ，並利用該等帳戶自87年9月29日起陸續分批購進宏福建設
    股份有公司股票（下稱宏福公司股票，購買之股票張數詳如
    附表所示），並製作不實之買賣報告書暨合併交割憑單，再
    由被告榮盛公司據以編製彙計表交付原告，致原告陷於錯誤
    而撥付如附表所示款項共計新台幣（下同）22,212,000元完
    成交割。其後宏福公司股票於87年11月20日遭臺灣證券交易
    所股份有限公司（下稱臺灣證券交易所）公告停止買賣，原
    告遂向陳紀雲月等3人起訴求償，經陳紀雲月等3人到場否認
    曾以融資方式買進前開宏福公司股票，且乙○○亦坦承盜用
    客戶帳戶，原告始發現被告乙○○前揭不法情事。又被告乙
    ○○之前揭行為顯係以故意不法侵害原告之權利，且係以背
    於善良風俗之方法加損害於原告，並致原告受有前揭融資款
    之損害。另被告乙○○前揭不法行為亦違反「證券商管理規
    則」第36條第3、13款及「證券商負責人與業務人員管理規
    則」第16條第2項第8、17款之規定，而該等法令性質係屬保
    護他人之法律，因此，被告乙○○之行為因違反前揭各法令
    亦致原告受有損害。是以，原告自得依民法第184條第1項、
    第2項之規定請求被告乙○○負賠償責任。而被告榮盛公司
    疏於監督內部營業員之作業，使被告乙○○有機可趁盜用客
    戶帳戶，應依民法第188條第1項規定，與被告乙○○連帶負
    損害賠償責任。
二、原告與被告榮盛公司於87年6月1日簽訂融資融券代理契約書
    （下稱系爭代理契約），依該代理契約第1、2條約定，被告
    榮盛公司乃代理原告辦理融資融券事宜，並須確實依照原告
    公司融資融券業務操作辦法各項規定，向投資人本人詳予解
    說融資融券契約內容及提供書面資料，並據該辦法之規定，
    確認投資人之真正身分。詎被告榮盛公司之使用人即被告乙
    ○○竟盜用陳紀雲月等3人之帳戶，並接受非真正投資人之
    委託下單，致原告誤信系爭融資交易為真實而撥付款項，進
    而蒙受如聲明所示之損失，故被告榮盛公司前揭行為，顯係
    違反善良管理人注意義務，並致原告受有損害甚明，依系爭
    代理契約及民法第544條規定，被告榮盛公司自應負損害賠
    償責任。
三、再者，陳紀雲月帳戶之融資金額雖為7,357,000，惟因該帳
    戶嗣後賣出長億公司股票，經扣抵本件融資金額後，尚餘
    5,532,000元，是本件尚未清償之融資款為20,387,000元。
    又原告為一金融機構，其業務範圍包括對投資人或證券商予
    以融通資金或證券，而原告於87年間之融資利率為年息
    9.75%，可認依通常情形，原告融資款項即可依年息9.75%取
    得利息，是原告自可依此計算所失利益。另依融資融券契約
    書第7條第2項約定，前揭利息應按融資戶融資融券成交日第
    二營業日迄清償前一日之日數計算。而本件投資人至遲於87
    年10月28日成交，故原告自得請求自87年10月30日起按年息
    9.75%計算之利息。此外，原告於92年7月20日處分陳紀雲月
    等3人所買進之宏福公司股票，扣除交易稅與手續費後得款
    118,046元。另訴外人陳政憲於88年2月22日雖與原告簽訂併
    存債務承擔協議書，並償還原告2,765,695元，惟陳政憲依
    上開協議書所應償還原告之數額為29,874,800元，而原告因
    被告乙○○盜用陳紀雲月等3人之帳戶，致原告撥款之金額
    為20,387,000元，則依陳政憲應償還金額與被告應賠償金額
    之比例計算，陳政憲所償還之金額在本件僅得扣減188,735
    元，加計前開處分股票後之款項118,046元，本件得予扣減
    之金額合計306,781元，依民法第323條規定，上開金額應先
    抵充利息，再充原本，故依此計算之結果，本件得扣抵利息
    之日數為56日，即本件利息應自87年12月25日起算等語。
    並聲明：（一）被告應連帶給付原告20,387,000元，及自87
    年12月25日起至清償日止，按年息9.75%計算之利息。（二
    ）原告願以現金或中央政府建設公債91度甲類第9期債票供
    擔保，請准宣告假執行。
貳、被告乙○○辯稱：被告乙○○固然盜用陳紀雲月等3人之帳
    戶，但此與宏福公司股票遭臺灣證券交易所公告停止買賣並
    無相當因果關係，更無侵害原告權利可言，原告依侵權行為
    之法律關係請求被告乙○○負賠償責任，顯屬無據。又被告
    乙○○係於87年間盜用陳紀雲月等3人之帳戶買進宏福公司
    股票，而原告公司協理謝榮賜嗣後於87年12月1日及90年2月
    間即已知悉前揭情事，惟原告遲至93年7月27日始提起本件
    訴訟，顯然已逾民法第197條規定之2年時效，是原告之請求
    亦應駁回。再者，原告並未依融資融券契約書第3條約定，
    於擔保維持率不足時通知補繳差額，亦未即時處分股票，則
    縱原告受有損害，亦係其怠於行使權利所致。何況，宏福公
    司股票停止買賣之時間僅自87年11月20日起至88年1月19 日
    止，在此期間之前後，宏福公司股票並無不能買賣之情形，
    是原告既未舉證證明為何不能處分宏福公司股票，亦未證明
    其受有何損害，其自不能將全部融資款項作為損害，而向被
    告乙○○請求賠償等語，並聲明：原告之訴及其假執行之聲
    請均駁回。如受不利判決，願供擔保請准免為假執行。
    被告榮盛公司則抗辯如下：
    一、否認被告乙○○係盜用陳紀雲月等3人之帳戶，且縱有
        盜用之情事，該侵權行為係受僱人個人之犯罪行為，與
        執行職務無關，被告榮盛公司自無庸負連帶責任。況原
        告於88年7月13日即已知悉被告乙○○盜用帳戶之情事
        ，依民法第197條之規定，原告之侵權行為損害賠償請
        求權已罹於時效。
    二、依系爭代理契約第1條約定及融資融券業務操作辦法之
        相關規定，原告委任被告榮盛公司之事項僅及於向投資
        人解說融資融券之內容、契約條款，並提供投資人相關
        書面資料，暨檢查融資融券契約及相關文件是否欠缺並
        將之轉送與原告，而原告應負責徵信、審核，同意訂立
        融資融券契約書，並開立信用帳戶，評定、授予投資人
        最高融資限類等級。投資人為融資交易時，被告榮盛公
        司應確保投資人信用交易級數及融資融券張數不能超過
        限額，且於交易完成後，於成交日後第一營業日上午12
        時前，依法定比率向投資人收取自備款或融券保證金。
        本件被告榮盛公司已依上開規定履行，並於交易完成後
        ，將相關報表交付原告，而該報表與臺灣證券交易所所
        列印之資料相同，足見並無原告主張之不實可言，原告
        亦非憑該報表再予投資人授信。況宏福公司股票被公告
        停止買賣，實非可歸責於被告榮盛公司，依系爭代理契
        約第4條第2項約定，該風險自不應由被告榮盛公司負擔
        ，被告榮盛公司亦無未盡注意義務可言。至被告乙○○
        使用投資人之帳戶與系爭代理契約所載之委任事項無涉
        ，亦與原告所受之損害無因果關係。
    三、退步言之，縱被告榮盛公司確實未盡注意義務，但原告
        並未在宏福公司股票公告停止交易前及重新上市交易後
        ，在證券市場即時處分其所質押之股票，又不留置該帳
        戶其他股票交易之款項，且遲至案發4年後之91年底，
        才對投資人提起訴訟，並於訴訟中未切實陳明，遭敗訴
        後又不據理力爭，放棄上訴第二審，是原告就其損害之
        發生與擴大顯與有過失，依民法第217條第1項規定，被
        告榮盛公司縱有責任，其責任亦應免除之。另原告遲遲
        未處理宏福公司股票之問題，並僅向陳紀雲月等3人起
        訴請求550,000元或200,000元，且未於該訴訟中主張表
        見代理，復於敗訴後未提起上訴，其所為顯然有違誠信
        原則。
    四、原告與陳政憲簽訂之併存債務承擔協議書，並未告知原
        告，該2人所約定之利率、抵充方式，被告並未同意。
        又陳紀雲月之帳戶嗣後有補繳2,501,000元，且原告自
        承賣出長億公司股票得扣減之金額2,395,348元，則陳
        紀雲月帳戶末清償之融資款應為2,460,652元（
        7,357,000－2,501,000－2,395,348＝2,460,652），而
        非原告主張之5,532,000元。
    並聲明：原告之訴及其假執行之聲請均駁回。如受不利判決
    ，願供擔保請准免為假執行。
參、兩造不爭執之事實：
一、被告乙○○使用陳紀雲月等3人之帳戶，並利用該等帳戶自
    87年9月29日起陸續買進宏福公司股票，且以其等之名義向
    原告融資22,212,000元。其後宏福公司股票於87年11月20日
    遭臺灣證券交易所公告停止買賣，原告遂向陳紀雲月等3人
    起訴求償，惟因陳紀雲月等3人到場否認曾以融資方式買進
    前開宏福公司股票，且乙○○亦坦承盜用客戶帳戶，故經本
    院以91年度北簡字第10157號、10150號及91年度訴字第4850
    號判決原告敗訴，原告並未上訴而告確定。
二、原告與被告榮盛公司於87年6月1日簽訂系爭代理契約。
三、陳紀雲月帳戶就系爭宏福公司股票之融資金額為7,357,000
    元，嗣該帳戶賣出長億公司股票得款3,599,738元，並由陳
    紀雲月取回1,204,390元，故長億公司股票賣出後得扣抵本
    件融資金額之款項為2,395,348元。
四、原告於87年間之融資利率為年息9.75%，且依融資融券契約
    書第7條第2項約定，前揭利息應按融資戶融資融券成交日第
    二營業日迄清償前一日之日數計算。
五、原告於92年7月20日處分陳紀雲月等3人所買進之宏福公司股
    票，扣除交易稅與手續費後得款118,046元。另陳政憲與原
    告於88年2月22日簽訂併存債務承擔協議書，願意承擔
    298,748,000元之融資債務，嗣後並償還原告2,765,695元。
肆、得心證理由：
    本件兩造所爭執之處，應在於（一）被告乙○○有無盜用陳
    紀雲月等3人之帳戶？（二）被告乙○○盜用陳紀雲月等3人
    之帳戶是否屬因執行職務而不法侵害他人之權利？被告乙○
    ○前揭行為是否致原告受有損害？及該行為與原告所受之損
    害有無因果關係？（三）原告之侵權行為請求權是否已罹於
    2年時效？（四）依系爭代理契約之約定，被告榮盛公司受
    原告委任之事項為何？被告榮盛公司就系爭代理契約之履行
    有無盡善良管理人之注意義務？原告所受之損害是否屬系爭
    代理契約第4條第2項約定之非可歸責於被告榮盛公司之風險
    ？（五）原告就損害之發生與擴大是否與有過失？（六）原
    告遲遲未處理宏福公司股票之問題，並僅向陳紀雲月等3人
    起訴請求550,000元或200,000元，且未於該訴訟中主張表見
    代理，復於敗訴後未提起上訴，其所為是否有違誠信原則？
    （七）原告之損害額究為若干？及原告可請求之利息起算日
    及利率為何？茲分述如下：
一、按因侵權行為所生之損害賠償請求權，自請求權人知有損害
    及賠償義務人時起，2年間不行使而消滅，民法第197條第1
    項前段定有明文。經查，本件被告乙○○未經陳紀雲月等3
    人之同意，盜用其等之帳戶，自87年9月29日起向原告申請
    融資方式陸續買進宏福公司股票，原告因而將上開款項撥入
    各該客戶帳戶完成交割，迄今仍未完全獲償等情，業據原告
    提出本院91年度北簡字第10157號、10150號及91年度訴字第
    4850號判決為證（參本院卷一第29至41頁），且為被告乙○
    ○所不爭執，自堪信為真實，被告榮盛公司空言否認，洵非
    可採。又被告乙○○前揭不法行為，自屬不法侵害原告之權
    利，原告即得依侵權行為之法律關係請求被告乙○○負賠償
    責任。次查，證人即原任職被告榮盛公司前身華碩證券股份
    有限公司總經理張傳芳證稱：「我在87年6月擔任華碩公司
    的總經理，宏福是在87年10月底或11月初發生無量下跌，證
    金公司要我們向客戶催繳，客戶向我們表示並不知悉買賣股
    票的事情，所以我問當時的營業員乙○○是何回事，乙○○
    表示自己私下未經客戶同意，提供戶頭給宏福建設及長億公
    司買賣，其中長億客戶賣掉股票的款項被證金公司扣押，長
    億客戶拿不到錢，就到華碩公司抗議，我出面向證金公司說
    明這些長億賣出的股票款雖然是利用人頭戶買賣，但實際上
    不是人頭戶的錢，不能扣留，後來證金公司同意各退三分之
    一的錢給長億的客戶」、「（問：是哪二家證金公司？）富
    邦公司及環華公司」、「（問：告知富邦公司哪些人？有無
    告知是乙○○盜用客戶的帳戶？）有告知富邦公司的謝榮賜
    ，是告知他是乙○○私下借給宏福及長億的操盤手買賣，沒
    有經過客戶的同意，所以富邦才同意退款」、「（問：後來
    宏福操盤手有無出面解決？）我問乙○○宏福是由何人操盤
    ，應該由其出面解決，乙○○說他有去找宏福的操盤手，後
    來由宏福與證金公司達成協議，分五年償還。實際上的協議
    內容我不是很清楚」、「（問：何時告知謝榮賜前開盜用事
    實？）大約在87年11月底或12月初」、「（問：富邦為何後
    來又告人頭戶？）據我瞭解是宏福公司沒有依照當初與證金
    公司的協議分期償還，好像只繳了一年多，所以才會找人頭
    戶。這段時間我又找乙○○，要他出面解決，乙○○有出賣
    土地及股票籌錢與原告公司和解。當時我有告知原告與環華
    公司，乙○○有六百多萬元，共有八個戶頭，壹個戶頭還75
    萬元，能否一併和解，環華公司有同意，但富邦不同意。當
    時約是在90年底、91年初宏福公司不依約清償之後沒多久與
    富邦公司謝榮賜洽談上開事情」等語（參本院卷一第242至
    243 頁），足證原告於宏福公司股票被公告停止買賣後，與
    被告榮盛公司洽商之過程中，即已知悉陳紀雲月等3人之帳
    戶係遭被告乙○○盜用之情事。至證人謝榮賜固然否認張傳
    芳有告知盜用之事實，惟查，陳紀雲月等3人於宏福公司股
    票被公告停止買賣後，原告並未立即向陳紀雲月等3人起訴
    求償融資款，遲至91年間方提起訴訟，且於宏福公司股票重
    新上市後，亦未於較佳之時機處分該等帳戶所質押之宏福公
    司股票以彌補損害，有違常情。再者，宏福公司股票重新上
    市前一天即88年7月13日被告榮盛公司楊經理即曾與原告公
    司陳益群副理通過電話，陳益群並於電話中表示陳紀雲月等
    3人之帳戶係被告乙○○「自己」提供予宏福公司，而被告
    公司已與宏福公司達成協議，即該等帳戶內之宏福公司股票
    暫不處分等情，有被告榮盛公司提出之錄音譯文可稽（參本
    院卷一第233頁），而原告確實於88年2月22日與陳政憲簽訂
    併存債務承擔協議書，亦有併存債務承擔協議書在卷足憑（
    參本院卷第150頁）。準此，原告於88年7月13日已自承陳紀
    雲月等3人之帳戶係乙○○自己提供予宏福公司，且倘原告
    並不清楚乙○○盜用之情事，如何會與融資融券契約無關之
    陳政憲簽立協議書，並同意暫不處分帳戶內之股票，益證原
    告確實知悉被告乙○○盜用陳紀雲月等3人帳戶之事實，故
    被告謝榮賜之證詞並無足採。是以，本件原告雖得依侵權行
    為之法律關係請求被告乙○○負賠償責任，且縱被告榮盛公
    司應依民法第188條第1項規定負僱用人之責任，惟因原告至
    遲於90年底或91年初即已知悉上揭盜用之情事，卻遲至93年
    7月27日始提起本件訴訟，揆諸前開規定，原告之侵權行為
    損害賠償請求權顯然已罹於2年時效。
二、次按受任人因處理委任事務有過失，或因逾越權限之行為所
    生之損害，對於委任人應負賠償之責任；又債務人之代理人
    或使用人，關於債之履行有故意或過失時，債務人應與自己
    之故意或過失負同一責任，民法第544條、第224條前段分別
    定有明文。查依證券金融事業管理規則第8條規定，證券金
    融事業辦理有價證券買賣融資融券之對象，以在證券商開戶
    買賣證券之委託人為限。證券金融事業辦理有價證券買賣融
    資融券，應與證券商簽訂代理契約，並報證期會核定。原告
    與被告榮盛公司依此規定簽訂系爭代理契約，契約前言謂：
    「為有價證券融資融券業務相關事項之處理，甲方（即原告
    ）委任乙方（即被告榮盛公司）並授與代理權乙事，特約定
    條款共同遵守如后」。契約第1條則約定：「一、委任事項
    ：乙方應依甲方報經財政部證券管理委員會核定之融資融券
    業務操作辦法之規定，以善良管理人之注意，為甲方辦理左
    列事項：（一）投資人向甲方申請開立有價證券信用交易帳
    戶、簽訂融資融券契約：1.向投資人詳細解說融資融券之內
    容、契約條款，並提供投資人相關書面資料。2.投資人開立
    信用交易帳戶、相關文件書表之檢查及轉送。（二）投資人
    融資融券、清償融資號融券、經原告通知追加擔保或處分投
    資人之擔保物等事項。（三）投資人與原告間互為有價證券
    、款項之交付、受領。（四）與委任事務相關之文件、書類
    、表報、電子資料媒體、以及為投資人辦理變更股東名簿之
    名冊等造送」，是原告與被告榮盛公司已明文約定被告榮盛
    公司受原告公司委任之事項包括投資人融資融券、清償融資
    號融券、經原告通知追加擔保或處分投資人之擔保物等事項
    。又系爭代理契約第2條就代理權之授與乃約定：「甲方就
    前條第（二）、（三）之委任事項授與代理權予乙方。」足
    見原告依系爭代理契約，已就委任事項中之「投資人融資融
    券」買賣股票事項，授與被告榮盛公司代理權，委任其代為
    辦理投資人融資融券事宜。再參酌前開證券金融事業管理規
    則，將證券金融事業辦理有價證券買賣融資融券之對象，以
    在證券商開戶買賣證券之委託人為限，及證券金融事業辦理
    有價證券買賣融資融券，應與證券商簽訂代理契約等事項，
    均規定於該規則第8條中，此乃為便利投資人買賣股票之同
    時，即可辦理融資融券，被告榮盛公司若未受原告公司委任
    並授與代理權，同時直接為投資人辦理融資融券事宜，原告
    實無與被告榮盛公司簽署系爭代理契約之必要。是依系爭代
    理契約，可知原告確實授與被告榮盛公司代理權，由被告榮
    盛公司代理原告於投資人買賣股票時，辦理其與投資人間之
    融資融券事宜，並陳報彙計表以便原告代向台灣證券交易公
    司或櫃台買賣中心辦理交割事宜。次查，如前所述，被告榮
    盛公司之營業員乙○○自87年9月29日起即陸續盜用不知情
    之陳紀雲月等3人之帳戶，以融資方式買進宏福公司股票，
    並製作買賣報告書暨合併交割憑單，再由被告榮盛公司據以
    編製彙計表交付原告，致原告撥付22,212,000元完成交割，
    則被告乙○○之行為已違反證券商負責人與業務人員管理規
    則第16條第2項第8款及第17款之規定，足證被告榮盛公司之
    使用人在履行系爭代理契約時，有故意違法之行為，依民法
    第224條前段之規定，被告榮盛公司應就此故意行為，與自
    己之故意負同一責任。職故，被告榮盛公司代理原告處理投
    資人之融資融券事項，既未盡善良管理人注意義務，即屬違
    反系爭代理契約，原告因此所生之損害，被告榮盛公司自應
    負賠償責任，被告榮盛公司辯稱被告乙○○使用投資人之帳
    戶與系爭代理契約所載之委任事項無涉，其已盡注意義務云
    云，實非可採。
三、被告榮盛公司雖又辯稱：宏福公司股票被公告停止買賣，實
    非可歸責於被告榮盛公司，依系爭代理契約第4條第2項約定
    ，該風險自不應由被告榮盛公司負擔，且被告乙○○之盜用
    行為與原告所受之損害並無因果關係等語，然查，被告乙○
    ○盜用陳紀雲月等3人之帳戶，而以融資方式買進系爭宏福
    公司股票，並將此情通知被告榮盛公司負責部門，由該部門
    人員憑以製作融資彙計表，復以被告榮盛公司名義將該彙計
    表送交原告，原告乃據該融資彙計表，並依融資融券契約第
    4 條第2項約定：「乙方（即陳紀雲月等3人）融資之金額，
    以甲方買進證券之成交價格，按融資比率核貸之」，將融資
    款項撥予陳紀雲月等3人之帳戶，然陳紀雲月等3人既未於87
    年間以融資方式購買系爭宏福公司股票，原告依融資融券契
    約所為之系爭融資撥款，對陳紀雲月等3人均不生借貸款項
    交付之效力，則原告核撥上開融資款即受有未能取回之損害
    ，且該損害之發生，實因被告榮盛公司之營業員即被告乙○
    ○故意提供人頭帳戶供宏福公司使用所致，若原告知悉有使
    用人頭帳戶之情形，則不會提供融資融券供其買賣股票，縱
    宏福公司股票被公告停止買賣，原告亦無受有無法收回款項
    之損害，是被告之使用人乙○○故意提供人頭帳戶之違約行
    為，與原告所受之損害有相當因果關係，並可歸責於被告榮
    盛公司，而該損害與宏福公司是否被公告停止買賣並無干係
    ，故被告榮盛公司此部分抗辯，並不足採。
四、被告榮盛公司另稱：原告並未在宏福公司股票公告停止交易
    前及重新上市交易後，在證券市場即時處分其所質押之股票
    ，又不留置該帳戶其他股票交易之款項，且遲至案發4年後
    之91年底，才對投資人提起訴訟，並於訴訟中未切實陳明，
    遭敗訴後又不據理力爭，放棄上訴第二審，是原告就其損害
    之發生與擴大顯與有過失，依民法第217條第1項規定，被告
    榮盛公司縱有責任，其責任亦應免除之等語，惟按損害之發
    生或擴大，被害人與有過失者，法院得減輕賠償金額，或免
    除之，民法第217條第1項固有明文。然查，原告因被告乙○
    ○之不法侵害行為，撥付融資入陳紀雲月等3人帳戶時，損
    害已然發生，足見損害之發生，與原告無關。嗣後原告處分
    宏福公司股票或留置其他股票交易之款項，目的在彌補損失
    ，僅可能減少損害，顯不致使損害擴大，是以原告之行為與
    民法第217條第1項規定要件不符。又如前所述，本件係被告
    乙○○盜用陳紀雲月等3人之帳戶買進宏福公司股票，並經
    被告乙○○於本院91年度北簡字第10157號、10150號及91年
    度訴字第4850號事件審理時到庭結證屬實，是原告顯然無從
    依其與陳紀雲月等3人所簽訂之融資融券契約書請求其等返
    還融資款，因此，原告何時對陳紀雲月等3人起訴求償，及
    是否提起上訴，均不會影響原告已受之損害，原告亦無任何
    過失可言，上訴人執此抗辯，洵非可採。至原告固在上開返
    還融資款事件僅請求550,000元或200,000元，且未主張表見
    代理，但考量勝敗訴之機率及裁判費之多寡，而僅請求其中
    之550,000元或200,000元，乃屬原告之權利。再者，縱陳紀
    雲月等3人有表見之事實，然按由自己之行為表示以代理權
    授與他人，或知他人表示為其代理人而不為反對之表示者，
    對於第三人應負授權人之責任。但第三人明知其無代理權或
    可得而知者，不在此限，為民法第169條所明定。而查，被
    告榮盛公司為原告辦理融資融券業務之代理人，營業員乙○
    ○則為榮盛公司之使用人，故乙○○為榮盛公司代理本人（
    即原告）辦理系爭融資貸款業務時，明知陳紀雲月等3人未
    委託榮盛公司或營業員乙○○代向原告為融資貸款，亦無與
    原告成立融資消費借貸契約之合意，則原告之代理人即榮盛
    公司即無誤信陳紀雲月等3人授與代理權予己（即榮盛公司
    ）之可能，從而，依民法第169條但書之規定，原告仍無從
    主張本件系爭融資貸款契約有表見代理之適用，進而主張陳
    紀雲月等3人就系爭融資貸款契約，應負授權人責任之餘地
    。因而，被告榮盛公司以原告於上開返還融資款事件僅請求
    550,000元或200,000元，且未主張表見代理為由，而認原告
    所為有違誠信原則，亦無足取。
五、再按給付有確定期限者，債務人自期限屆滿時起，負遲延責
    任。給付無確定期限者，債務人於債權人得請求給付時，經
    其催告而未為給付，自受催告時起，負遲延責任，其經債權
    人起訴，或依督促程序送達支付命令者，與催告有同一之效
    力；遲延之債務，以支付金錢為標的者，債權人得請求依法
    定利率計算之遲延利息；應付利息之債務，其利率未經約定
    ，亦無法律可據者，週年利率為百分之五，民法第229條第1
    項、第2項、第233條第1項、第203條分別定有明文。本件原
    告主張其為一金融機構，業務範圍包括對投資人或證券商予
    以融通資金或證券，而原告於87年間之融資利率為年息
    9.75%，可認依通常情形，原告融資款項即可依年息9.75%
    取得利息，是原告自可依此計算所失利益。另依融資融券契
    約書第7條第2項約定，前揭利息應按融資戶融資融券成交日
    第二營業日迄清償前一日之日數計算等語。惟按損害賠償，
    除法律另有規定或契約另有訂定外，應以填補債權人所受損
    害及所失利益為限。依通常情形，或依已定之計劃、設備或
    其他特別情事，可得預期之利益，視為所失利益，民法第
    216條固有明文。然所謂所失利益即消極損害，乃現存財產
    應增加而未增加之損害。亦即，倘若無責任原因之事實，即
    能取得此利益，因有此事實發生，致無此利益可得，是為所
    失利益。就本件而言，被告乙○○雖盜用陳紀雲月等3人之
    帳戶，再將該等帳戶提供予第三人炒作宏福公司股票，但陳
    紀雲月等3人並無與原告簽訂系爭融資貸款契約之意，是縱
    無被告乙○○盜用之行為，或被告榮盛公司已盡其注意義務
    ，致系爭融資交易無從成立，均不會發生原告與陳紀雲月等
    3人簽訂系爭融資貸款契約之事實，因此，原告亦無按約定
    放款利率收取利息之預期利益可言，自亦無所失利益。另本
    件原告與被告榮盛公司就上開損害既無約定給付期限，亦無
    約定利率，揆諸前揭法條所示，被告榮盛公司自應從起訴狀
    繕本送達之翌日起始負遲延責任，且依法定利率年息5%計算
    遲延利息。又原告因被告乙○○盜用陳紀雲月等3人之帳戶
    致撥付22,212,000元，其中陳紀雲月帳戶就系爭宏福公司股
    票之融資金額為7,357,000元，嗣該帳戶賣出長億公司股票
    得款3,599,738元，並由陳紀雲月取回1,204,390元，故長億
    公司股票賣出後得扣抵本件融資金額之款項為2,395,348元
    。另原告於92年7月20日處分陳紀雲月等3人所買進之宏福公
    司股票，扣除交易稅與手續費後得款118,046元。而原告取
    得前開2筆款項當時，被告榮盛公司尚不負遲延責任，因此
    ，無論係賣出長億公司股票之股款2,395,348元或原告處分
    宏福公司股票所獲得之款項118,046元，均應扣抵本件原告
    請求之本金，原告依融資融券契約書之約定抵充利息，次充
    原本，顯有誤會。至於陳紀雲月帳戶所補繳之款項
    2,501,000元，依原告提出之信用交易追繳差價明細表觀之
    （參本院卷二第9頁），該款項係要補繳長億公司股票維持
    率不足部分，故自不能從系爭宏福公司股票之融資款中扣減
    。準此，陳紀雲月尚未清償之融資款應為4,843,606元（
    7,357,000－2,395,348－118,046＝4,843,606），加計吳鳳
    珠、姜玉蘭之融資款，本件尚餘19,698,606元未清償（
    4,843,606＋7,370,000＋7,485,000＝19,698,606）。再者
    ，原告於88年2月22日與陳政憲簽訂併存債務承擔協議書，
    由陳政憲擔任上開融資款之併存債務承擔人，並於協議書第
    1條第2項約定：「前項債務自信用交易日起至民國八十七年
    十二月三十一日止，依甲方（即原告）與附表一所示帳戶約
    定之原融資利率計算利息；自八十八年一月一日起，至本件
    債務清償完竣之日止，以年利率百分之八計算之利息」，是
    陳政憲固已償還2,765,695元，但以本件未清償之融資金額
    19,698,606元占陳政憲應償還之金額298,748,000元之比例
    計算，本件可受償之金額僅為182,259元【2,765,695×（
    19,698,606/298,748,000）＝182,259，元以下四捨五入】
    ，再依民法第323條規定之抵充順序及前開約定之利率計算
    ，則陳政憲所償還之金額至多僅能抵償原告起訴前部分之融
    資利息而已。據此，陳政憲所償還之數額並不影響本件判准
    之金額。被告榮盛公司雖對上開計算之利率及抵充方式有意
    見，惟陳政憲係依其與原告簽訂之協議書償還，自應依協議
    書之約定決定抵充之利率，且依法律之規定決定抵充之順序
    ，被告榮盛公司自無爭執之餘地。
伍、綜上所述，本件侵權行為損害賠償請求權已罹於時效。又被
    告榮盛公司之使用人即被告乙○○既盜用陳紀雲月等3人之
    帳戶，並接受非真正投資人之委託下單，致原告誤信系爭融
    資交易為真實而撥付22,212,000元，被告榮盛公司顯係違反
    善良管理人之注意義務，並致原告受有19,698,606元之損害
    ，則被告榮盛公司自應負損害賠償責任。從而，原告依系爭
    代理契約及民法第544條規定，請求被告榮盛公司給付
    19,698,606元及自起訴狀繕本送達之翌日即93年8月5日起至
    清償日止按年息5%計算之利息，為有理由，應予准許。逾此
    範圍之請求，為無理由，應予駁回。
陸、假執行之宣告：
    兩造陳明願供擔保，聲請宣告假執行或免為假執行，經核原
    告勝訴部分，合於法律規定，爰分別酌定相當之擔保金額宣
    告之；原告其餘假執行之聲請，因訴之駁回而失所依據，不
    予准許。
柒、兩造其餘之攻擊或防禦方法及未經援用之證據，經本院斟酌
    後，認為均不足以影響本判決之結果，自無逐一詳予論駁之
    必要，併此敘明。
捌、訴訟費用負擔之依據：民事訴訟法第79條。
中　　華　　民　　國　　94　　年　　5 　　月　　19　　日
                                  民事第五庭法官 林秀圓
正本係照原本作成
如對本判決上訴，須於判決送達後廿日內向本院提出上訴狀
中　　華　　民　　國　　94　　年　　5 　　月　　19　　日
                                          書記官 林蓮女
附錄
民事訴訟法第392條
法院得宣告非經原告預供擔保，不得為假執行。
法院得依聲請或依職權，宣告被告預供擔保，或將請求標的物提
存而免為假執行。
依前項規定預供擔保或提存而免為假執行，應於執行標的物拍定
、變賣或物之交付前為之。
